【裁判字號】    92,上訴,383
【裁判日期】    920513
【裁判案由】    強盜等
【裁判全文】
臺灣高等法院臺中分院刑事判決          民國九十二年度上訴字第三八三號
    上  訴  人
    即  被  告  丁○○
                丙○○
    共      同
    指定辯護人  本院公設辯護人  甲○○
右上訴人因強盜等案件，不服臺灣臺中地方法院中華民國九十二年一月二十九日第一
審判決（民國九十一年度訴字第二四六三號，起訴案號：臺灣臺中地方法院檢察署民
國九十一年度偵字第一七０八八號），提起上訴，本院判決如左：
    主    文
原判決撤銷。
丁○○、丙○○共同意圖為自己不法之所有，以恐嚇使人將本人之物交付，均累犯，
丁○○處有期徒刑壹年陸月，丙○○處有期徒刑壹年拾月。
扣案之以戊○○、鄭清忠為共同發票人，以丙○○為受款人之(一)發票日為九十二年七
月十八日，到期日為九十二年九月十日、面額新台幣五萬元、第三九九一五六號。(二)
到期日為九十二年九月十五日、面額新台幣五萬元、第三九九一五七號。(三)到期日為
九十二年七月二十五日、面額新台幣五萬元、第三九九一六０號。(四)到期日為九十二
年九月十八日、面額新台幣七萬八千元、第三九九一五號。(五)以丁○○為發票人、戊○○為保證人兼取款人，丙○○為發票人、到期日為九十二年七月三十一日、面額新
台幣五萬元、第三九九一六二號本票五張均沒收。
    事    實
一、丁○○曾於民國八十八年間因公共危險罪被判處有期徒刑三月，又於八十八年間
    因竊盜罪，分別被判處有期徒刑五月、八月，三罪定應執行有期徒刑一年三月，
    於九十一年六月三日假釋期滿，執行完畢；丙○○曾於九十年間，因違反毒品危
    害防制條例案件，被判處有期徒刑七月，於九十一年七月二十六日執行完畢，二
    人均有不良之素行。
二、丙○○於九十一年七月二十六日出監後，發覺其妻己○○（原名謝芳子、於九十
    一年二月十九日改名，現與丙○○已離婚）在其入監服刑期間，曾至蔚藍海岸酒
    店消費，因而認識酒店公關戊○○，且在酒店消費約新台幣（下同）三十餘萬元
    ，竟因不甘己○○在戊○○身上花費鉅款，遂與丁○○及已成年之綽號「阿財」
    、「阿明」等人，共同意圖為自己不法之所有，基於妨害自由及恐嚇取財之犯意
    聯絡，於九十一年八月十八日下午一時許，由丁○○駕駛向友人借得之自用小客
    車，搭載丙○○、「阿明」、「阿財」，前往台中縣潭子鄉○○路○段五十巷，
    戊○○父母之住處巷口等候，利用戊○○要返家之際，四人均下車加以圍住，並
    由其中二人分別架住戊○○之左右手，以強暴之方法使之無法反抗而強行將之押
    上車，並將戊○○押坐在小客車後座中間，由丁○○駕車在台中縣潭子鄉及台中
    市○○路等地繞行，而剝奪戊○○之行動自由。
三、嗣丁○○將車開到台中市○○路與崇德路附近之空地暫停，丙○○等四人即要求
    戊○○返還己○○在酒店之消費額三十萬元，因戊○○身上並無現款，丙○○等
    人乃要求戊○○聯絡親友借錢，戊○○雖曾以電話聯絡友人陳順天借款，惟無法
    借得，丁○○即喝令戊○○將身上財物交出，戊○○因遭丙○○等人以強暴手段
    押在車內控制行動，心生畏懼，不敢抗拒，而將身上之現金二千元及摩托羅拉牌
    Ｖ八０八八型行動電話一支交付丙○○等人，唯因不足抵償己○○之消費款，丙○○等人遂前往附近之書局購買空白本票，由戊○○簽發以戊○○及其父鄭清忠
    為共同發票人，以丙○○為受款人，面額均為五萬元之本票三紙及面額七萬八千
    之本票一紙，與另一紙以丁○○為發票人，戊○○為保證人兼取款人，丙○○為
    受款人，面額五萬元之本票，用以擔保給付上開款項，戊○○依指示簽發前述五
    紙本票後，丙○○等人始讓戊○○離去，恢復自由。嗣經戊○○向警方報案，而
    於九十一年八月三十日上午十時許，在南投縣水里鄉中央村和平巷六十九號查獲
    丙○○，並扣得戊○○之行動電話一支及本票五紙。
四、案經台中縣警察局豐原分局報由臺灣臺中地方法院檢察署檢察官偵查起訴。
    理    由
一、訊據上訴人即被告丙○○、丁○○等，對於上開時地要求被害人戊○○交付現金
    二千元行動電話一支及簽發五紙本票等事實固不否認，唯一致辯稱沒有強押被害
    人及強盜之犯行，係被害人自己同意上車及交付財物等語。然查前項事實，已經
    被害人戊○○指訴甚詳，又有贓物領具保管單及本票五紙附卷可稽，參以被告與
    被害人並不熟識，且非事先約好要商談如何解決糾葛，而係埋伏在被害人之父母
    住處附近巷口守候被害人，在被告方面有四人，被害人自己僅單獨一人，又係被
    告要向其索取財物之突發情況下，被害人當無自願上車與被告同行之理。至被告
    丙○○之妻己○○係前往蔚藍海岸酒店消費而認識酒店公關之被害人，由於己○○結帳時現金不夠而簽發一紙三十三萬元之本票交付酒店支付消費款，由被害人
    作為擔保人，已經己○○及被害人供明在卷，可知己○○並未在被害人身上花費
    鉅款，被害人當無自願返還該筆消費款項之理，則被害人若非在現實強暴下，絕
    不會將自己之財物交付被告，也不會主動簽發本票交付被告，何況上開空白本票
    係被告等將被害人帶上車後，才前往書局購買再由被害人簽發，益證被害人係受
    被告等之強暴後才簽發交付，而非出於自由意願，要無可疑。
二、被告丁○○在本院供稱，其僅負責開車，且到現場後才知道內情，唯被告丙○○
    在警訊中供稱：「出獄後得知上情，才會會同我兄長丁○○和另二名友人前往討
    回公道」，足證丁○○事先已知悉，參以被告要求被害人簽發之本票中，其中一
    紙要求被害人簽寫丁○○為發票人，以被害人為保證人兼取款人，被害人在原審
    也指訴係被告丁○○要其將現金及行動電話拿出來，也是丁○○要其簽發本票交
    付的（原審卷第六十一頁、第六十二頁），堪認被丁○○與丙○○間確有犯意之
    聯絡。又己○○係前往酒店消費，與被害人間並無個人之債務關係，被告也供承
    係要向被害人取回上開己○○之消費款，由於消費款係己○○與酒店間之關係，
    被害人與被告間並沒有債權債務之關係，被告竟強令被害人負責返還，足見彼等
    有不法所有之意圖。
三、按強盜罪係以強暴、脅迫或他法，使人不能抗拒而取其財物或使其交付為構成要
    件，至恐嚇取財罪則係以威嚇手段，使人畏懼而交付所有物，其交付與否，被害
    人尚有意思自由者為構成要件，本件被害人在偵查中供述：「車停在路旁空地何
    處我不知道，由丁○○拿的，當時丙○○及另一名也在車上，還有一人站在車外
    ，是丁○○叫我把身上錢及手機拿出來，因我當時會害怕，所以就聽他的，把財
    物拿出來」、「沒有，他只是叫我把身上財物拿出來，我在當時情形下會害怕，
    才拿出來」（偵查卷第八十二頁），在本院審理中對被害人訊以：「為何要簽本
    票」，則答稱：「我怕他們不給我回去」，再訊以：「有無說不簽本票要如何」
    時，亦答以：「沒有，但我當時害怕，所以照他們的要求寫本票，他們只有口頭
    罵我三字經」（本院卷第七十四頁），雖被害人在檢察官偵查中曾供稱：「當時
    被他們押在車上沒辦法反抗」，然本院訊以：「當時你已經達到不能抗拒或只是
    心裡害怕才簽本票」，被害人答稱：「當時我被圍住，沒有想到要反抗，因為心
    裡害怕，才寫本票」，經本院提示偵查卷第一０二頁被害人所稱被押在車上沒辦
    法反抗是何意時，則答稱：「我的意思是說他們坐在我的旁邊，我被他們圍著，
    我認為沒有交出身上二千元及手機會被打，才交付財物並簽本票」（本院九十二
    年四月十八日訊問筆錄），可知被害人係因被押在車上失去自由，又曾在車內被
    毆打未成傷，才自己心生畏懼，害怕不簽本票及交付現金、行動電話，被告會不
    讓其離去，才自己決定依被告之要求簽發本票及交付財物，而非在不能抗拒之情
    況下所為，則被害人係在被告強暴及剝奪行動自由下，心生畏懼而交付財物，應
    堪認定。
四、核被告等所為，其強押被害人上車並控制行動自由部分，係犯刑法第三百零二條
    第一項之罪，而要求被害人交付現金及行動電話一支與簽發五紙本票交付部分，
    係犯刑法第三百四十六條第一項之罪，其理由已詳述如前，檢察官認係犯刑法第
    三百二十八條第一項之罪，所引法條尚有未洽，應予變更。被告丁○○、丙○○
    與成年之綽號「阿財」、「阿明」等四人間，就上開犯行有犯意聯絡及行為分擔
    ，係為共同正犯，又被告二人所犯前述二罪間，有方法結果之牽連關係，應從重
    之恐嚇取財罪處斷，被告丁○○曾於八十八年間因公共危險罪被判處有期徒刑三
    月，又於八十八年、八十九年間因竊盜罪，分別被判處有期徒刑五月、八月，三
    罪定應執行有期徒刑一年三月，於九十一年六月三日假釋期滿，執行完畢。丙○○曾於九十年間因違反毒品危害防制條例案件，被判處有期徒刑七月，於九十一
    年七月二十六日執行完畢，有被告全國前案紀錄表之記載足憑，五年內再犯本罪
    ，均為累犯，依法加重其刑，被告等上訴意旨否認有強押被害人及不法所有之意
    圖，雖無理由，唯被告等之犯行尚與強盜罪之構成要件不符，原判決科以強盜罪
    刑，即有未洽，仍應將原判決撤銷改判，爰審酌被告等素行不良，且本案係由丙○○主導等情狀，而分別科處如主文所示之刑。另扣案之本票五紙（詳如主文所
    示），係被告因犯罪所得之物，依法宣告沒收之，併予敘明。
五、據上論斷，依刑事訴訟法第三百六十九條第一項前段、第三百六十四條、第二百
    九十九條第一項前段、第三百條、刑法第三百零二條第一項、第三百四十六條第
    一項、第二十八條、第五十五條、第四十七條、第三十八條第一項第三款，罰金
    罰鍰提高標準條例第一條前段判決如主文。
本案經檢察官乙○○到庭執行職務。
中      華      民      國      九十二   年       五      月    十三    日
                                    臺灣高等法院臺中分院刑事第八庭
                                          審判長法  官  羅  得  村
                                                法  官  劉  榮  服
                                                法  官  陳  毓  秀
右正本證明與原本無異。
如不服本判決應於收受送達後十日內向本院提出上訴書狀，其未敘述上訴之理由者並
得於提起上訴後十日內向本院補提理由書（均須按他造當事人之人數附繕本）。
                                                書記官  林  水  濱
中      華      民      國      九十二   年       五      月    十四    日
附錄：
刑法第三百四十六條第一項：
意圖為自己或第三人不法之所有，以恐嚇使人將本人或第三人之物交付者，處六月以
上，五年以下有期徒刑，得併科一千元以下罰金。
                                           Ｉ


司法院資訊處製作；財團法人民間司法改革基金會備份。
